【裁判字號】    89,上,479
【裁判日期】    900717
【裁判案由】    侵權行為損害賠償
【裁判全文】
臺灣高等法院臺中分院民事判決  八十九年度上字第四七九號
      上  訴  人  甲○○
      被上訴人    丙○○
      特別代理人  乙○○
右當事人間侵權行為損害賠償事件，上訴人對於中華民國八十九年七月二十一日臺灣
彰化地方法院八十八年重訴字第二四五號第一審判決提起上訴，本院判決如左：
      主      文
原判決關於命上訴人給付超過參佰捌拾壹萬捌仟捌佰零參元本息部分，及該部分假執
行之宣告；暨訴訟費用之裁判除確定部分外，均廢棄。
右廢棄部分，被上訴人在第一審之訴及假執行之聲請，均駁回。
其餘上訴駁回。
第一、二審訴訟費用除確定部分外，由上訴人負擔三分之二，餘由被上訴人負擔。
      事實及理由
一、被上訴人主張：上訴人於民國（以下同）八十六年四月十九日中午十二時十分許
    ，駕駛車牌號碼ＱＬ－三四五七號自用小客車，停放於彰化縣彰化市○○路○段
    三三一號千暉大賣場購物時，應注意汽車停車向外開啟車門時，須注意行人、車
    輛，並讓其先行，且依當時之情形，並無不能注意之情況，竟疏於注意，貿然開
    啟駕駛座車門，適伊所乘坐由乙○○駕駛之車號ＫＴＦ－三八六號機車，見狀猝
    不及防而擦撞該自用小客車左後及左車門，人車倒地，致伊受有腦挫傷併硬腦膜
    下出血併水腦症、胸部挫傷、胸痛、左下肢裂傷等傷害，迄今仍意識昏迷，呈植
    物人狀態，伊因而支出醫療費新台幣（以下同）三十四萬五千二百十一元、增加
    生活上需要之費用(1)看護費五十九萬一千四百五十元、(2)尿布、抽痰器等費五十
    二萬八千六百五十五元，伊經此重傷害，所受精神上痛苦甚鉅，為此請求精神慰
    藉金四百五十三萬四千六百八十四元。依民法第一百八十四條第一項前段、第一
    百九十三條第一項、第一百九十五條第一項前段規定，上訴人應負賠償責任等情
    ，求為命上訴人給付六百萬元及加付法定遲延利息與伊之判決（原審判決上訴人
    應給付被上訴人四百萬元及加計法定遲延利息，駁回被上訴人其餘請求，未據被
    上訴人聲明不服）。
二、上訴人則以：伊是在合法位置停車，並緊臨路邊邊線，左側遠離機車道邊線相距
    尚有二點一公尺，已盡相當之注意義務。而被上訴人之使用人乙○○違規未行駛
    二點一四公尺寬之機車專用道，且未保持兩車併行間隔，又未注意車前狀況突然
    偏向合法停於路邊伊停放之自用小客車左後側撞來，導致跌倒受傷，應係乙○○
    之過失，伊並無過失等語，資為抗辯。
三、被上訴人主張上訴人於前揭時、地駕駛自用小客車停車開啟駕駛座車門時，適被
    上訴人之夫乙○○駕駛之車號ＫＴＦ－三八六號機車，見狀猝不及防而擦撞該自
    用小客車左後及左車門，人車倒地，致被上訴人受有腦挫傷併硬腦膜下出血併水
    腦症、胸部挫傷、胸痛、左下肢裂傷等傷害，迄今仍意識昏迷，呈植物人狀態等
    情，為上訴人所不爭執，並有診斷證明書在卷可稽（見原審卷八七、八八頁、刑
    事偵查卷十一頁），堪認為真實。本件車禍後，於警員到達時，係屬未保持原狀
    之現場，警製之現場圖，並無相關車輛位置。惟依刑事案件原審法院法官至現場
    勘驗，據上訴人及被上訴人之夫乙○○指陳所繪之相關位置圖，上訴人堅稱其所
    駕之自用小客車係緊鄰道路邊停放，其車身左側距機車道為二．一公尺，而乙○
    ○指陳上訴人之自用小客車停放位置係於上訴人前指處稍南處，左側車身距機車
    道一．五公尺，有現場略圖及訊問筆錄在卷可稽（見台灣彰化地方法院八十六年
    度交易字第一八四號刑事卷七四至七七頁）。衡以上訴人當時係停車進入賣場購
    物，且當地並無車多須併排停放，或其他足資證明上訴人有特意不靠路邊停車之
    特別情事，而上訴人於警補繪現場相關車輛位置圖時，所指停車位置車子左側車
    身係距機車道一．九二公尺，與刑事庭原審法官勘驗時大致相符，有警補繪之現
    場圖影本二張在卷可證（見偵查卷三六、三七頁），足認被上訴人之夫乙○○所
    騎機車稍偏於慢車道，未確實在機車專用道行駛機車，致與上訴人停放之自用小
    客車擦撞之事實至明，被上訴人之夫乙○○所指陳之位置，與事實不符，並不可
    採。上訴人此停車位置仍屬道路邊，雖可停車，但並無車輛、行人不可通行之限
    制，亦據處理本件車禍之警員即證人陳建宗證述明確（見台灣彰化地方法院八十
    六年度交易字第一八四號刑事卷九三頁），復有該自用小客車受損相片在卷可憑
    （見偵查卷三四頁）。並經本院調取臺灣彰化地方法院檢察署八十六年度偵字第
    七六○三號偵查卷及臺灣彰化地方法院八十六年度交易字第一八四號刑事卷宗偵
    審卷查明屬實。而依附於前揭偵查卷內之道路交通事故調查報告表(一)記載，道路
    並無障礙，當時上訴人並無不能注意之情事。按汽車停車向外開啟車門時，應注
    意行人、車輛、並讓其先行，道路交通安全規則第一百十二條第一項第十五款定
    有明文，上訴人於台灣彰化地方法院八十六年度交易字第一八四號刑事案件審理
    時供認被上訴人撞伊時，伊車門開啟約零點三尺等語（見該案卷七五頁），應認
    上訴人於向外開啟車門時，未注意被上訴人之夫乙○○所駕駛之機車已行近其所
    駕駛之自用小客車，且當時並無不能注意之情事，竟未讓機車先行而開啟車門肇
    致本件車禍，其有過失，至為明顯，且其過失行為與被上訴人所受傷害顯有相當
    因果關係。而上訴人因本件車禍事件，經本院判處過失重傷害罪刑確定在案，有
    上開所調取之刑事案卷可憑。上訴人因過失不法侵害被上訴人之身體致被上訴人
    受有前開傷害，應堪認定。上訴人辯稱其無過失云云，不足採取。
四、按因故意或過失，不法侵害他人之權利者，負損害賠償責任；不法侵害他人之身
    體或健康，對於被害人因此喪失或減少勞動能力或增加生活上之需要時，應負損
    害賠償責任；被害人非財產上之損害，亦得請求賠償相當之金額。民法第一百八
    十四條第一項、第一百九十三條第一項、第一百九十五條第一項前段分別定有明
    文。茲就被上訴人所受之傷害得向上訴人請求賠償之項目及金額分述如后：
  (一)醫藥費部分：被上訴人車禍受傷後在秀傳紀念醫院就醫，扣除非醫療費用及重複
    部分外，被上訴人得請求之醫療費用為三十三萬五千三百二十七元，為上訴人所
    不爭執（見本院卷九五頁），並有該醫院出具之收據為證（見原審卷四十至五一
    頁），而上訴人對於原判決駁回其餘醫療費請求部分，亦未聲明不服，應認被上
    訴人得請求之醫療費為三十三萬五千三百二十七元。
  (二)增加生活上需要之費用部分：
  (1)看護費：被上訴人自八十六年四月十九日因嚴重頭部外傷，腦挫傷、顱內出血併
    水腦症，當日接受開刀治療．．．自八十六年四月十九日以後，均為神智不清之
    植物人狀態等語，有秀傳紀念醫院函復本院刑事案可稽（見八十八年度交上易字
    第二七六九號刑事卷三八頁），自需僱請看護，被上訴人總計支出看護費為五十
    九萬一千四百五十元，為上訴人所不爭執（見本院卷九五頁），且經曾秋滿、李
    巫寶鳳、丁蔡碧紅到庭證述屬實（見原審卷一二七、一二八、一四七、一四八頁
    ）並有收據、行政院勞工委員會職業訓練局收據、監護工契約、收款明細在卷可
    憑（見原審卷五三至六六頁），應認被上訴人得請求之看護費為五十九萬一千四
    百五十元。
  (2)尿布、抽痰器及護墊等雜物費：被上訴人因本件車禍呈植物人狀態，致其臥病在
    床，無法自行進食及活動，需要包括尿布、抽痰器及護墊等雜物，共支出五十二
    萬八千六百五十五元，為上訴人所不爭執（見本院卷九五頁，其所不爭執之金額
    誤載為五十二萬八千六百五十元），並有收據為證（見原審卷八三至八六頁），
    應認被上訴人得請求賠償尿布、抽痰器及護墊等雜物費為五十二萬八千六百五十
    五元。前述(1)＋(2)總共增加生活上需要之費用為一百十二萬零一百零五元。
  (三)精神慰藉金部分：
    被上訴人受傷後，現呈植物人狀態，無法自行進食及活動，亦無法與外界溝通，
    肉體、精神確受極大痛苦。又被上訴人國小畢業，職業家管，有土地二筆，上訴
    人為農業職業學校畢業，土地二筆及房屋一幢，目前任職行政院退除役官兵輔導
    委員會彰化榮民自費安養中心工友，八十九年年收入四十四萬九千四百五十元，
    為兩造所陳明，並有畢業證書、扣繳憑單及財政部台灣省中區國稅局台中市分局
    函附財產歸戶清單、財政部台灣省中區國稅局彰化縣分局函附財產歸戶清單在卷
    可憑（見本院卷八九、七七、六三至七一頁），本院斟酌被上訴人因本件傷害呈
    植物人狀態，所受之痛苦至鉅，及兩造之教育程度、社會地位、經濟狀況等一切
    情況，認被上訴人請求四百五十三萬四千六百八十四元之精神慰藉金，尚有過高
    ，應以四百萬元為合理金額，被上訴人之請求在此範圍內，應予准許，超過部分
    則不應准許。
五、按損害之發生或擴大，被害人與有過失者，法院得減輕賠償金額或免除之，民法
    第二百十七條第一項定有明文。次按在劃有機車專用道之道路應在其車道內行駛
    ，除轉彎或靠邊停車外，不得侵入其他車道。道路交通安全規則第九十九條第一
    項第三款定有明文。本件被上訴人之夫乙○○騎乘機車附載被上訴人，為被上訴
    人之使用人，未確實行駛於機車道，已如前述，亦有過失。台灣省台中區車輛行
    車事故鑑定委員會及台灣省車輛行車事故覆議鑑定委員會認被上訴人之夫乙○○
    並無過失，尚非可採。依八十八年四月二十一日新修正公布並於八十九年五月五
    日施行之民法債編第二百十七條，已增列第三項，明定：「前二項之規定，於被
    害人之代理人或使用人與有過失者，準用之」（依民法債編施行法第十四條第三
    項規定，該項規定於修正前亦適用），自得予以減輕上訴人之賠償。又本件被上
    訴人於車禍時，未戴安全帽，為被上訴人所不爭執，以致頭部受傷，其騎乘機車
    未依道路交通安全規則第八十八條第五款規定戴安全帽，被上訴人因未戴機車安
    全帽致其於受撞倒地時未能減少頭部受傷程度，造成其頭部所受傷害之發生或擴
    大，亦與有過失，爰審酌被上訴人未戴安全帽之過失及其使用人之過失程度，對
    損害之發生或擴大，亦與有過失之情形，且上訴人之過失程度應較被上訴人之使
    用人乙○○之過失程度為大，本院認上訴人之賠償責任以減輕百分之三十為相當
    （即上訴人之過失責任為百分之七十，被上訴人之過失責任為百分之三十），上
    訴人主張被上訴人有百分之五十之責任云云，與前開認定不符，不足採取。從而
    ，被上訴人本於侵權行為之法律關係，請求上訴人給付醫療費二十三萬四千七百
    二十九元，增加生活上需要之費用七十八萬四千零七十四元、精神慰藉金二百八
    十萬元，共計三百八十一萬八千八百零三元，及自起訴狀繕本送達上訴人之翌日
    即八十八年七月二十七日起（見附民卷三頁、原判決理由誤載為八十七年七月二
    十二日，其主文記載無誤）至清償日止，按年息百分之五計算之利息，自屬有據
    。原判決就上開範圍命上訴人給付，並准供擔保為假執行之宣告，核無不合，上
    訴人請求廢棄原判決，就上開部分，核無理由，應予駁回。其餘逾此部分，原判
    決准被上訴人請求，即有未洽，上訴意旨請求廢棄該部分，即有理由，應將原判
    決該部分廢棄，改判駁回被上訴人在第一審之訴及假執行之聲請。
據上論結，本件上訴為一部有理由，一部無理由，依民事訴訟法第四百五十條、第四
百四十九條第一項、第七十九條但書，判決如主文。
中      華      民      國    九十      年      七      月     十七     日
~B1民事第六庭審判長法  官  吳火川
~B2                法  官  吳惠郁
~B3                法  官  饒鴻鵬
右為正本係照原本作成。
如對本判決上訴，須於收受判決送達後二十日內向本院提出上訴書狀，其未表明上訴
理由者，應於提出上訴後二十日內向本院提出上訴理由書（須按他造人數附具繕本）
，並繳納送達用雙掛號郵票拾份（每份參拾肆元）。
上訴時應提出委任律師或具有律師資格之人之委任狀；委任有律師資格者，另應附具
律師及格證書及釋明委任人與受任人有民事訴訟法第四百六十六條之一第一項但書或
第二項（詳附註）所定關係之釋明文書影本。
~B                書記官  陳三軫
中      華      民      國    九十      年      七      月     十八     日
附註：
民事訴訟法第四百六十六條之一（第一項、第二項）
對於第二審判決上訴，上訴人應委任律師為訴訟代理人。但上訴人或其法定代理人具
有律師資格者，不在此限。
上訴人之配偶、三親等內之血親、二親等內之姻親，或上訴人為法人、中央或地方機
關時，其所屬專任人員具有律師資格並經法院認為適當者，亦得為第三審訴訟代理人
。
                                                                        Ｙ


司法院資訊處製作；財團法人民間司法改革基金會備份。
